【裁判字號】    97,簡,4
【裁判日期】    970908
【裁判案由】    排除侵害
【裁判全文】
臺灣士林地方法院民事判決
原      告  乙○○
被      告  甲○○
上列當事人間請求損害賠償事件，本院於97年8 月25日言詞辯論
終結，判決如下：
    主  文
原告之訴駁回。
訴訟費用由原告負擔。
    事實及理由：
一、原告起訴主張：
  (一)兩造於民國81年6 月25日簽訂共有土地所有權分割移轉協議
    書（下簡稱系爭協議書），第5 條第1 項約定：「新安段三
    小段550-1 地號（位置在協議書第七頁附圖地號內以淺藍色
    塗畫位置），乙組（即原告）土地所有人應於82年2 月底前
    完成負責出資闢建含原有保甲路4 公尺寬之路面，包括水電
    、路燈管線遷移申請。甲組（即被告）土地所有人應配合砌
    造坡崁，550 地號同意放置闢路之土方。」，及同條第2項
    約定：「甲組土地沿106 巷邊同意雙方共同出資埋設5 寸污
    水排水管銜接家庭廢水排入大水溝。」。
  (二)嗣原告於91年間發現，原告依照約定出資闢建該4 公尺寬之
    路面及雙方共同出資在沿路邊埋設5 寸塑膠污水管完成後，
    被告即應配合砌造坡崁，豈料被告占用雙方約定原闢建4 公
    尺寬之路面，長達20公尺、寬達0.3 公尺作為砌造私有土地
    坡崁用地，將雙方約定闢建4 公尺寬之路面縮成3.7 公尺寬
    ，並以水泥牆及石頭崁壓住埋設在路邊5 吋塑膠污水管上，
    而颱風或大雨來時即有被壓壞之虞。以該埋設在4 公尺路邊
    之5 吋塑膠污水管為證，足以證明當時闢建含原有保甲道路
    之路面確實有4 公尺寬，被告連同該塑膠管填壓做為私有土
    地之坡崁用地，並以違約私自占用4 公尺內之路面一事為真
    實。
  (三)對被告答辯之陳述：
    1.被告於答辯狀內固稱：「‧‧‧即被告本在系爭土地之每
      一個點都有二分之一所有權，本即有權使用該土地，何來
      排除侵害，原告之起訴顯然侵害被告對於自己所有土地之
      使用權限。」等語，此部分兩造已在系爭協議書內第1 條
      、第5 條第1 項約定開建含原有保甲路4 公尺寬之路面在
      案，為雙方所明知。是被告不顧兩造已立約在先，私自占
      用於後，有故意占用之實。
    2.被告復於答辯狀內稱：「‧‧‧由上開協議書內容可知雙
      方所有之土地界址皆已確定‧‧‧，從而兩造共有之新安
      段550-1 號土地砌造坡崁為兩造協議書約定事項，不容原
      告恣意否認。」等語，惟依據兩造簽訂之系爭協議書第6
      條第3 項約定：「除新安段三小段538 地號，華岡段四小
      段378 地號分界線尚未確定外，全部地界業經地政人員，
      會同雙方確認埋樁如附圖，將來複丈若發生誤差，雙方同
      意不再更動地界及產權，以確保雙方安心永久使用房地。
      」，足證協議書內第5 條第1 項約定新安段三小段550-1
      地號，含原有保甲路4 公尺寬之路面，雙方均已確認無誤
      ，對於地界產權今後自不得再為爭議。原告於新安段550-
      1 地號土地闢建含原有保甲道路4 公尺寬之路面完成後，
      被告再接手砌造坡崁時占用該4 公尺寬之路面達長20公尺
      、寬達0.3 公尺作為私用坡崁地基，而砌造坡崁時是在82
      年間，自不得依照兩造在81年6 月所簽訂之系爭協議書第
      6 條第3 項來做為保障。
    3.又被告於答辯狀內指明：「被告未有任何侵佔之事實，由
      現場之保甲路從106 巷5號門口往上之路頭寬度為4.65公
      尺，至106 巷11號門口寬度亦有3.98公尺，有現場照片二
      幀可稽‧‧‧。」等語，經查證該二張照片內所畫出之直
      線皆為歪斜高低非水平之直線，且被告未依照方正之水平
      路面寬度測量，反以不實不正確之照片為證物，足見被告
      自欺欺人，故該照片自無證據之效力。
    4.原告在82年2 月底前闢建該4 公尺寬之路面完成後，兩造
      依系爭協議書第5 條第2 項之約定，由甲組土地沿106 巷
      邊同意雙方共同出資埋設5 吋污水排水管1 條銜接家庭廢
      水排入大水溝。原告於今在被告砌造坡崁地基前遍尋無該
      污水管之形影，以此足以證明被告私自占用該路面寬0.3
      公尺之事實。如非被告在砌造路邊私有地坡崁時私自占用
      0.3 公尺寬之路地時填壓埋入該地基內，不知該5 吋污水
      管在於何處，請被告提出確切證明，以證清白。
    5.被告又辯以：被告出資在新安段三小段550-1 地號闢建4
      公尺寬路面邊，被告配合建造之坡崁地基前之路邊建造水
      泥排水溝，全為原告排流污水之用，及在該第4 條內後段
      記明新安段三小段550-1 地號闢建之含原有保甲路4 公尺
      寬之路面邊雙方共同出資埋設之5 吋塑膠污水管，「原告
      指控被告將坡崁壓住該5 吋塑膠污水管之事實，明顯與事
      實不符。」等語，均完全不實在。實則是為保全被告配合
      建造坡崁地基之安全、被告在106 巷5 號之住宅污水也排
      入二管洞同流且為下雨時排流道路雨水之用。且被告所砌
      造之坡崁用砂石、水泥及石頭，坡崁頂又以甚高水泥塊之
      圍牆合併鎮壓地基內5 吋塑膠污水管，此有相片為證，而
      有朝一日颱風大雨來時，無人能得保證永久安全。
    6.被告復達辯稱:「查本事件為原告訴請被告排除侵害，原
      告自應舉證證明被告有如何侵害之行為必須排除‧‧‧」
      等語，惟本案原告訴請排除侵害事：要排除新安段三小段
      55 0 -1 地號闢建含原有保甲道路4 公尺寬之路面，全部
      長度約30多公尺，在中間段長20公尺，被告占用為坡崁地
      基寬0.3 公尺，在原告起訴狀及96年8 月1 日提出準備書
      與相片各1 組在卷。至於被占用該長20公尺，寬0.3 公尺
      做為砌造坡崁與圍牆壓住在路邊5 吋污水管上‧‧‧等，
      路面長20公尺，寬0.3 公尺排除後，自再無爭議之存在。
  (四)鈞院囑託士林地政事務所於97年4 月24日實地履勘與測量在
    案，但是士林地政事務所提出複丈成果圖內之第51至32 中
    間雙方爭議長20公尺內（B 為駁坎底部與圍牆底部之連線距
    離）之路面寬度與事實路面之寬度完全不符，完全失去公平
    公正，自無證據之效力。經原告以3.7 公尺之木條從其51至
    32 中 間段之相片3 張做為比對依據，證明被告以高大水泥
    、石頭、坡崁與圍牆壓著5 吋塑膠污水排水管。士林地政事
    務所在複丈成果圖內記明21至31、52至62乙段之路面寬，多
    出4 公尺部分之用地，是由原告所有新安段三小段566 地號
    與鄰地565 地號捐出拓寬之用。
  (五)依照協議書第8 條記明: 「以上協議事項，若因一方違反約
    定致他方提起訴訟及強制執行時，一切稅費全部由違約之一
    方負擔做為違約金。」
  (六)綜上所述，原告爰依民法第767 條、第828 條、第818 條規
    定及系爭協議書主張其權利，並聲明：(1)請求判決被告於判
    決確定起2 個月內，應自動拆除占用兩造依81年6 月25 日
    所簽訂系爭協議書第5 條第1 項範圍之約定，以返還該路面
    含原有保甲路4 公尺寬，以確保雙方通行無阻；(2)訴訟費用
    由被告負擔。
二、被告答辯略以：
  (一)系爭550-1 地號土地，為兩造所共有。查被告就系爭550-1
    地號土地，擁有1/2 權利範圍之所有權，有土地所有權狀影
    本可稽，即被告本在系爭土地之每一個點都有1/2 所有權，
    本即有權使用該土地，何來排除侵害，原告之起訴顯然侵害
    被告對於自己所有土地之使用權限。
  (二)查兩造於81年6 月25日簽訂之系爭協議書第5 條第1 項明白
    約定：「新安段三小段550-1 號土地，乙組土地所有權人應
    於民國82年2 月底前完成負責出資闢建含原有保甲路4 公尺
    寬之路面包括水電、路燈管線之遷移申請。甲組土地所有人
    應配合砌造坡崁，550-1 地號同意放置闢路之土方。」及第
    6 條第3 項約定: 「除新安段三小段538 地號、華岡段四小
    段378 地號分界線尚未確定外，全部地界業經地政人員會同
    雙方確認埋樁如附圖，將來複丈若發生誤差，雙方同意不再
    更動地界及產權，以確保雙方安心永久使用房地。」，由上
    開協議內容可知雙方所有之土地界址皆已確定。從而，被告
    在共有之新安段550-1 號土地砌造坡崁為兩造於系爭協議書
    約定之事項，不容原告恣意否認。
  (三)原告於民事準備狀載表示：「‧‧‧兩係於81年6 月間簽訂
    系爭協議書，原告於新安段550-1 地號土地闢建含原有保甲
    道路4 公尺寬之路面完成後，被告再接手砌造坡崁時占用該
    4 公尺寬之路面達長20公尺、寬0.3 公尺作為私用坡崁地基
    ，而砌造坡崁時是在82年間，自不得依照兩造在81年6 月所
    簽訂之系爭協議書第6 條第3 項來做為保障。」云云，原告
    於書狀上否認其自己簽署過協議書之效力，顯然違反誠實信
    用原則。
  (四)被告未有任何侵占事實：
    1.由現場之保甲路從106 巷5 號門口往上之路頭寬度為4.65
      公尺，至106 巷11號門口寬度亦有3.98公尺，有現場照片
      2 幀可稽，之所以會有0.02公尺之誤差係坡崁為水泥建造
      ，難免會有誤差，尚屬正常誤差值範圍內，並未有任何竊
      佔原告土地之事實。且系爭之550-1 地號土地，為兩造分
      別共有，各有持分1/2 之土地所有權，何來原告指控之竊
      佔長達20餘公尺、寬達0.3 公尺之事實，顯然原告係胡亂
      興訟，其主張洵屬無據。
    2.另原告於起訴狀指稱被告以水泥牆及石頭崁壓住埋設在路
      邊5 吋塑膠污水管上，於颱風或大雨來時有被壓壞之虞，
      明顯與事實不符。查該坡崁主要係確保通行系爭550-1 地
      號之安全，並非被告所私用，且當初協調共同出資埋設5
      吋污水管之時，因原告執意僅埋設一條排糞管與污水管共
      用之水管至大水溝，後因原告蓋房子時聘請之水電工人表
      示必須分開不能共用一條水管，最後原告僅埋設一條排糞
      管，後又因原告家中使用之污水無法排放裸露在外造成環
      境污染及不潔，被告尚因此自行出資替原告以水泥、砂石
      及人工建造水溝至大水溝以減少環境之污染。目前該污水
      管仍能順暢排放廢水至大水溝，並無任何被水泥牆及石頭
      崁壓住之事實，且被告近日再赴現場將坡崁旁之水溝上方
      之水泥挖開察看排水溝有無被覆蓋無法排放污水，然排水
      管仍完好如初，有照片可稽。且埋設水管當時坡崁已建造
      完成，而埋設當時原告亦在現場，原告指控被告將坡崁壓
      住該5 吋塑膠污水管之事實，明顯與事實不符，洵屬無據
      ，不足為採。
  (五)綜上，原告主張與事實不符，並聲明：(1)原告之訴駁回；(2)
    訴訟費用由原告負擔。
三、得心證之理由：
  (一)按所有人對於無權占有其所有物者，得請求返還之，對於妨
    害其所有權者，得請求除去之，民法第767 條定有明文，故
    所有權人欲依民法第767 條主張者須對無權占有者始可主張
    。又按分別共有之各共有人，按其應有部分對於共有物之全
    部有使用收益之權，民法第818 條定有明文。所謂應有部分
    ，係指分別共有人得行使權利之比例，而非指共有物之特定
    部分，因此分別共有之各共有人，得按其應有部分之比例，
    對於共有物之全部行使權利。至於共有物未分割前，各共有
    人實際上劃定範圍使用所有物者，乃屬一種分管性質，並非
    無權占有，此即為學理上所謂之分管契約，與共有物之分割
    自有不同。查坐落臺北市○○區○○段三小段550-1 地號土
    地，為兩造所分別共有（應有部分各1/2） ，為兩造所不爭
    ，且有土地登記謄本1 份在卷足按，堪信為真實。又兩造於
    81年6 月25日，就上開土地簽訂系爭協議書，其中第五條規
    定：「既成巷道建設及維護，確保雙方通行無阻：1.新安段
    三小段五五○—一地號乙組土地所有人（按即原告）應於民
    國八十二年二月底前完成負責出資闢建含原有保甲路四公尺
    寬之路面包括水電、路燈管線之遷移申請。甲組土地所有人
    （按即被告）應配合砌造坡崁，五五○地號同意放置闢路之
    土方。2.甲組土地沿一○六巷邊同意雙方共同出資埋設五吋
    污水排水管銜接家庭廢水排入大水溝。‧‧‧」，亦為兩造
    所不爭執，並有系爭協議書1 份附卷可佐。而兩造僅實際劃
    定範圍使用系爭土地，實際上未為分割之登記，是上開系爭
    土地分割協議書，僅能認為係分管契約，則揆諸上開說明，
    被告自非無權占有，故原告依民法第767 條規定請求被告排
    除侵害云云，即屬無據。又本件系爭土地為兩造所分別共有
    ，並非公同共有物，故原告引民法第828 條規定據以主張，
    實有誤會，附此敘明。
  (二)又原告主張兩造係於81年6 月間訂有系爭土地協議書，依該
    協議書第5 條第1 項約定含有原保甲道路闢建4 公尺寬之路
    面之產權保障，詎被告竟於82年2 月底後配合建造550-1 地
    號之坡崁時，私自占用該4 公尺寬之路面達長20公尺、寬0.
    3 公尺，將雙方約定闢建4 公尺寬之路面縮減成3.7 公尺寬
    ，並以水泥牆及石頭崁壓住埋設在路邊5 吋塑膠污水管上，
    做為私有土地之坡崁用地，並以違約私自占用4 公尺內之路
    面，迄91年初始發現乙節，為被告所堅詞否認，並以上開情
    詞置辯。經查：
    1.原告主張被告違反系爭協議書私自占用系爭土地達長20公
      尺、寬0.3 公尺云云，固提出照片數幀為據，惟照片上所
      標誌寬度為3.7 公尺，乃原告所私自測量標示，並非鑑定
      結果，自無證據能力。經本院至現場履勘並囑託臺北市士
      林地政事務所測量臺北市士林區○○○道○ 段106 巷11號
      前道路圍牆、邊線與駁坎間距離（即路面寬度），因兩造
      就當初立樁於路面（即駁坎底部）或駁坎腰部意見不一，
      故按底部及腰部距離分別採點測量（因路面並非筆直，點
      距為80至90公分不等），結果顯示路面寬度，底部由3.74
      至4.65公尺不等；腰部由3.8 至4.3 公尺不等，且多數超
      過3.9 公尺甚至4 公尺以上，僅有2 處低於3.8 公尺，此
      有臺北市士林地政事務所97年7 月15日北市土地二字第09
      731008200 號函檢送之複丈成果圖在卷可稽（如附圖所示
      ），非如原告所指稱該道路僅寬3.7 公尺。查臺北市士林
      地政事務所為公法人機關，與兩造間並無利害關係可言，
      自可立於公正公平之立場為測量，故其複丈成果勘信為真
      ，原告指臺北市士林地政事務所人員測量不實云云，空言
      否定測量結果，洵無足取。
    2.原告自承：被告當時是按照伊挖的4 米施作駁坎，伊僅係
      路過，並未仔細測量（參見本院97年6 月4 日勘驗筆錄、
      同年8 月25日言詞辯論筆錄）等語，足證82年間，係由原
      告先僱工以挖土機清出4 公尺寬之路面後，始由被告按此
      施作駁坎，倘有誤差，亦因原告所致。原告復指被告應往
      內縮，不應占用土地云云，惟倘被告當時未根據原告所整
      理之路面寬度為憑，擅自占用路面施作駁坎，當時原告經
      過該處時自無可能未發現此情，且被告焉有可能僅占用少
      數幾處2 ～20餘公分不等之地，足認被告所辯當時係由原
      告自行清出4 公尺寬路面後，才依此施作駁坎，伊並無占
      用土地等語，堪可採信。而目前該路面幾處未達4 公尺部
      分，應係原告清理路面及被告施作駁坎時所產生之誤差。
    3.依系爭土地分割協議書第6 條第3 項規定：「除新安段三
      小段538 地號，華岡段四小段378 地號分界線尚未確定外
      ，全部地界業經地政人員，會同雙方確認埋樁如附圖，將
      來複丈若發生誤差，雙方同意不再更動地界及產權，以確
      保雙方安心永久使用房地。」等語，足認兩造於81年間就
      系爭土地（即臺北市○○區○○段三小段550-1 地號土地
      ）分管時，已會同地政人員測量鑑界並立樁為憑，此亦為
      兩造所不爭，從而，嗣後如複丈發現誤差，依系爭協議規
      定，兩造亦同意不再更動。是原告以系爭協議為憑，主張
      被告應拆除占用4 公尺路面之駁坎，亦無理由。
    4.至原告主張被告所砌造之駁坎材料為砂石、水泥及石頭，
      駁坎頂又以甚高水泥塊之圍牆合併鎮壓地基內5 吋塑膠污
      水管，若遇颱風大雨，無人能得保證永久安全云云，經本
      院於97年6 月4 日履勘現場時，被告當場挖開水泥地，水
      管均無毀損（參見本院97年6 月4 日勘驗筆錄），水管係
      埋設於路面邊緣與駁坎相接鄰，未經破壞駁坎即見，亦有
      照片數幀附卷可考，足見被告所埋設水管並未遭駁坎及其
      上圍牆重壓。又自82年間被告闢建駁坎並埋設水管後，迄
      今不知已歷經多少颱風豪雨侵襲，排水管仍無受損，使用
      狀況良好，被告擅言該水管易受風災致有毀損之虞云云，
      顯屬臆測毫無根據。況颱風、地震等重大天然災害，動輒
      摧毀橋樑、房舍、山崩地裂，任何人均不敢斷言能確保此
      等人造設施能永久堅固不受自然災害之摧殘？
    5.按權利之行使，不得違反公共利益，或以損害他人為主要
      目的，民法第148 條第1 項定有明文。又權利之行使，是
      否以損害他人為主要目的，應就權利人因行使權利可得之
      利益，與他人及國家社會因其行使權利所受之損失，比較
      衡量定之，倘其行使權利所得之利益極少，而他人及國家
      社會所受之損失甚大者，非不得視為以損害他人為主要目
      的，此乃權利社會化之基本內涵所必然之解釋。亦即民法
      第148 條第1 項所謂「以損害他人為主要目的」非僅指「
      專」以損害他人為主要目的或僅指損人不利己而言，若自
      己行使權利之結果，自己雖不無利益，然對他人所造成之
      損害實甚於此，不管其對象為對造或其他多數人，亦足當
      之。本件系爭土地業由共有人即兩造提供結合保甲路供公
      眾通行，路面雖有極少部分未達4 公尺，但仍無礙於人車
      之通行，對於原告及其他人並未造成不利之影響，是原告
      基於兩造分管系爭土地之協議，行使權利之結果，自己尚
      未獲得任何可利用價值，但對於被告須敲除駁坎重新施作
      已造成損害，是其權利行使在社會觀念上，已悖離兩造約
      定提供土地供公眾通行之使用目的，超出其機能範圍，顯
      有權利濫用之情形。
    6.末按共有人對共有物之特定部分為使用收益，固須徵得其
      他共有人全體之同意，然所謂同意，原不以於行為時，分
      別以書面出之為必要；其因明示或默示所為之事前允許或
      事後承認（追認），均足當之（最高法院83年台上字第12
      82號判決意旨參照）。退而言之，即使被告設置駁坎占用
      兩造共有之系爭土地，惟於82年間砌作完成後，原告並無
      任何異議，容忍原告使用該土地，未與干涉，已歷有年所
      ，即非不得認有默示承認，豈能於事隔多年後，任意據此
      主張權利。
  (三)綜上所述，原告援引民法第767 條、第828 條、第818 條規
    定及系爭土地分割協議書，請求法院判決如其訴之聲明所示
    ，為無理由，應予駁回。
四、本件事證已臻明確，兩造其餘攻擊防禦方法及訴訟資料，經
    斟酌後認對判決之結果不生影響，爰不逐一詳予論駁，附此
    敘明。
五、據上論結，依民事訴訟法第78條，判決如主文。
中    華    民    國    97    年    9     月    8     日
                  家事法庭法  官  李昆霖
以上正本證明與原本無異。
如對本判決上訴，須於判決送達後20日內向本院提出上訴狀。
中    華    民    國    97    年    9     月    8     日
                          書記官  李佳穎


司法院資訊處製作；財團法人民間司法改革基金會備份。
